【裁判字號】    94,上訴,3357
【裁判日期】    950406
【裁判案由】    誣告
【裁判全文】
臺灣高等法院刑事判決                94年度上訴字第3357號
上  訴  人  臺灣板橋地方法院檢察署檢察官
上  訴  人
即  被  告  甲○○
選任辯護人  鍾明達律師
上列上訴人因被告誣告案件，不服臺灣板橋地方法院93年度訴字
第1439號，中華民國94年8月4日第一審判決（起訴案號：臺灣板
橋地方法院檢察署93年度偵字第8951號），提起上訴，及移送本
院併辦(同署94年度偵字第12483號），本院判決如下：
    主  文
原判決撤銷。
甲○○意圖他人受刑事處分，向該管公務員誣告，處有期徒刑捌
月。
    事  實
一、甲○○與乙○○因土地買賣發生糾紛，竟意圖使乙○○受刑
    事處分，於民國92年1 月9 日具狀向臺灣板橋地方法院檢察
    署提出告訴，誣指：(一)乙○○未經其同意或授權，於87年
    10月21日，在乙○○所有坐落於臺北縣三峽鎮○○段成福小
    段第1003之2號、第1018號、第1020之5號、之6號、之27號
    、之28號、之32號、之47號、之65號、之66號、之84號、之
    85號、之96號、第1026之80號及之94號等15筆土地（下稱系
    爭十五筆土地）之抵押權設定契約書及土地登記申請書上偽
    造甲○○之印文，復於同日持抵押權設定契約書、土地所有
    權狀及印鑑證明等文件，向臺北縣樹林市地政事務所，辦理
    以甲○○為抵押權人，債權額為新台幣（下同）500萬元之
    抵押權設立登記；(二)乙○○未經其同意或授權，竟基於偽
    造書之概括犯意，先於88年2月1日，在自耕能力證明申請書
    上偽造甲○○之印文，向臺北縣三峽鎮公所申請並取得甲○
    ○之自耕能力證明後，即在其所有坐落於臺北縣石門鄉○○
    段五爪崙小段第139之1號、第142號、第142之1號及第142之
    2號等四筆農地（下稱系爭四筆農地）之買賣契約書及土地
    登記申請書上買受人欄偽造甲○○之印文，復持上開買賣契
    約書、土地所有權狀及印鑑證明等文件，於88年4月27日向
    臺北縣淡水鎮地政事務所，辦理以買賣為原因之移轉登記，
    使承辦公務員將此不實之買賣事項，登載於職務上所載之電
    磁紀錄及相關公文書，足生損害於甲○○及地政機關管理土
    地所有權之正確性，虛構上開不實事項，故意誣指乙○○涉
    犯有刑法行使偽造文書等罪嫌（乙○○被訴偵查案號：臺灣
    板橋地方法院檢察署92年度發查字第343號；嗣經檢察官偵
    查結果，認為乙○○犯罪嫌疑不足，予不起訴處分，嗣甲○
    ○聲請再議後，經臺灣高等法院檢察署發回續行偵查，另由
    上揭臺灣板橋地方法院檢察署以93年度偵續字第32 4號分案
    續行偵查）；嗣因乙○○受刑事調查，發現甲○○虛構上揭
    不實事項誣指其犯罪，乃對甲○○提出誣告罪之告訴。
二、案經乙○○訴由臺灣板橋地方法院檢察署檢察官偵查起訴及
    移送併辦。
    理  由
一、訊據被告甲○○矢口否認有何誣告乙○○之犯行，辯稱：伊
    不知乙○○將系爭四筆農地移轉所有權予伊及將系爭十五筆
    土地設定抵押權與伊，伊未授權乙○○辦理系爭土地農地所
    有權移轉登記及抵押權登記，也未授權乙○○去辦理自耕能
    力證明之申請，乙○○瞞著伊做這些事情，犯行使偽造私文
    書及使公務員登載不實罪，伊不知乙○○為什麼要將系爭四
    筆農地所有權移轉登記予伊及將系爭十五筆土地設定抵押權
    予伊，伊向檢察官所指訴的都是事實，未誣告乙○○云云。
二、
(一)本件被告甲○○於92年1月9日向臺灣板橋地方法院檢察署申
    告：１、乙○○為圖逃避中國信託銀行之催討，未經甲○○
    同意，於87年10月21日，偽造土地抵押權設定契約書，將其
    所有坐落於臺北縣三峽鎮○○段成福小段第1003之2號、第
    101 8號、第1020之5號、之6號、之27號、之28號、之32號
    、之47號、之65號、之66號、之84號、之85號、之96號、第
    1026 之80號及之94號等十五筆土地，以其為義務人，甲○
    ○為權利人，設定抵押權，其中並偽造甲○○之印文及土地
    登記申請書，持向臺北縣樹林地政事務所辦理抵押權設定登
    記，權利價額為500萬元，存續期間自87年10月20日至97年
    10月19 日，而使臺北縣樹林地政事務所將該不實之事項登
    載於土地登記簿上；２、乙○○基於偽造文書之故意，先於
    88年2月1日，在自耕能力證明申請書上偽造甲○○之印文，
    向臺北縣三峽鎮公所申請並取得甲○○之自耕能力證明後，
    即在系爭四筆農地之買賣契約書及土地登記申請書上買受人
    欄偽造甲○○之印文，復持上開買賣契約書、土地所有權狀
    及印鑑證明等文件，於88年4月27日向臺北縣淡水鎮地政事
    務所，辦理以買賣為原因之移轉登記，使承辦公務員將此不
    實之買賣事項，登載於職務上所載之電磁紀錄及相關公文書
    ，足生損害於甲○○及地政機關管理土地所有權之正確性等
    情，業據被告自承及告訴人指訴本件事實在卷，且有被告所
    提出之刑事告訴狀一紙附卷可稽（見92年度發查字第343號
    偵查卷影本第1頁），上開事實應堪認定。
(二)本件告訴人乙○○於本院審理時證稱：八十七年六月他當里
    長，八十七年八月時他主動打電話找我，說有一個地是我的
    ，他要主動幫我整理，問我這些地有什麼用途，我說我要賣
    ，他說他要幫我處理幫我賣，被告有開營造廠，很多從台北
    市的人到我們那個里就會去找他買賣，我跟他太太從七十年
    就認識，我很早就知道這人，但從八十七年才開始交往，到
    了九月有幫我處理社區的水管，有拿我五萬元的佣金。裡面
    總共有六筆買賣，本案只是其中一件，我跟被告有很多實際
    的買賣，我看他是里長平常就是跟別人調解糾紛，我覺得他
    賣土地也是高手，所以我就委託他幫我賣土地。我的總土地
    資產總共有21甲，石門鄉只是四分之一，被告問我他能得到
    什麼好處，我說如果買賣成功可以得到佣金，所以才拿土地
    去設定抵押，是為了抵押他的佣金等語（見本院95年3月16
    日審理筆錄第10頁）；及本件被告甲○○明知系爭四筆農地
    （原屬乙○○所有，現登記於被告甲○○名下）係其本人與
    乙○○約定，由乙○○登記轉讓予被告本人，並由被告本人
    授權乙○○辦理相關自耕能力證明申請及移轉登記申請等情
    ，業據告訴人乙○○於原審證稱：伊在台北縣有多筆土地曾
    委託被告出賣，因為被告是里長，所以伊信任被告，伊會將
    土地先移轉登記給被告，因為被告說如果土地登記在其名下
    ，表示產權清楚，會比較好賣；伊移轉登記給被告的土地，
    有些是由被告轉賣，有些則由被告與他人合資自行買下，反
    正伊只要有拿到賣土地的錢就好了，系爭四筆農地原為伊所
    有，也是要先信託登記給被告，由被告去賣，被告有授權伊
    代為辦理申請自耕能力證明及移轉登記等事宜，被告與伊有
    共同去刻一個「甲○○」的印章供伊使用，於88年2月1日被
    告與伊一同先至臺北縣三峽鎮戶政事務所申請被告之戶籍謄
    本後，再至臺北縣三峽鎮公所申請自耕能力證明，被告就上
    開事實全部知情，均有授權，伊沒有偽造文書，也沒有使公
    務員登載不實，被告係因為土地處理與伊發生糾紛，才誣指
    伊有偽造文書罪犯行等語綦詳。且核與下列事證相符：
１、本件系爭四筆農地向臺北縣三峽鎮公所申請自耕能力證明，
    需檢附申請人（即被告甲○○）最近一個月內之戶籍謄本，
    而上開以被告甲○○名義就系爭四筆農地自耕能力證明之申
    請案係於88年2月1日向臺北縣三峽鎮公所具狀提出，該次申
    請案所檢附申請人甲○○之戶籍謄本則係於同日（即88年2
    月1日）向臺北縣三峽鎮戶政事務所申請等情，業據證人即
    承辦本件自耕能力證明申請案之臺北縣三峽鎮公所農業課技
    佐曾國政於原審到庭證述明確，並有自耕能力證明申請書二
    紙及被告甲○○之戶籍謄本一紙等附卷可稽（見原審卷第
    101 、134、135、137頁）。又戶籍謄本之申請無論係申請
    人本人親領或委由他人代領，均需檢附申請人本人之身分證
    「正本」一節，亦有臺北縣三峽鎮戶政事務所回函一紙附卷
    可按（見原審卷第167頁）。是本件系爭四筆農地自耕能力
    證明申請案既附有88年2月1日所申請之被告甲○○戶籍謄本
    ，而被告於原審審理中復供稱其本人並未曾於88年2月1日將
    身分證交給乙○○使用等語明確，是前揭被告甲○○之戶籍
    謄本顯係被告本人於88年2月1日親至臺北縣三峽鎮戶政事務
    所申請辦理無疑。至被告辯稱其本人不知道為何乙○○可取
    得其戶籍謄本，其本人發誓沒有請領戶籍謄本給乙○○；及
    辯護意旨稱：恐係乙○○偷取被告之身分證前往戶政事務所
    請領被告之戶籍謄本云云，均核與前揭事證不符，亦與常情
    有違，均非可採。
２、再者，臺北縣三峽鎮公所於88年3月6日發文通知被告甲○○
    於同年月10日在現耕農地勘查自耕能力事宜；及於88年3月
    30日又發文通知被告甲○○准予核發自耕能力證明，請其前
    來領取。該二次發文通知之受文者均為被告甲○○，且該二
    次通知均係由臺北縣三峽鎮公所以平信方式寄發至被告甲○
    ○住所地址；又前開鎮公所農業課技佐曾國政亦曾撥打「
    00000000」號電話通知申請人前來領取上開二份通知，而「
    00000000」號電話確為被告甲○○所使用之電話等情，業據
    臺北縣三峽鎮公所農業課技佐曾國政於原審到庭證述明確，
    並有臺北縣三峽鎮公所簡便行文表二紙、甲○○名片影本一
    份附卷可按（見原審卷第98、100-102、126、129頁，92年
    度他字第3475號偵卷第85頁）。是本件系爭四筆農地之自耕
    能力證明之會勘通知及領取通知，既均以信件及電話通知被
    告甲○○，被告自屬知情，其辯稱不知有申請自耕能力之事
    云云，要屬推諉之詞，不足採信。
３、被告雖又辯稱：其本人確實沒有收到上開會勘及領取通知，
    88年間當時乙○○常在其住處之辦公室一起聊天，應該是乙
    ○○從其本人之辦公室將該通知信函拿走，其本人確實不知
    有申請系爭四筆農地之自耕能力證明之事云云。惟查：果若
    乙○○有意隱瞞被告甲○○而以被告名義申請系爭四筆農地
    之自耕能力證明，並進而偽造以被告名義為申請人之自耕能
    力證明申請書，則乙○○何不再偽造一紙被告之授權書，並
    將該申請案中所有通知之送達地址設定為代理人乙○○之住
    所，以畢其功？乙○○豈有一方面偽造被告名義之自耕能力
    證明申請書，另一方面卻任令三峽鎮公所將相關通知直接寄
    發予被告住處，再大費週章至被告辦公處所偷取通知書之理
    ？從而，被告前揭所辯顯與常理有違，要非可採。
４、末查，系爭四筆農地僅公告現值即逾新台幣（下同）7百萬
    元，此有系爭四筆農地之土地登記謄本附卷可查（見原審卷
    第139-146頁）；依吾國一般交易常情，上開土地實際買賣
    價格當遠高於公告現值，其價值誠屬不菲。本件告訴人乙○
    ○與被告甲○○非親非故，若非已與被告達成某種合意，豈
    有將如此高價值之土地無緣無故移轉登記予被告，而甘冒上
    開土地遭被告任意處分、變賣等危險之理。是衡諸常理，被
    告與乙○○就系爭四筆農地之移轉顯有意思之合致無疑，是
    被告再辯稱：系爭四筆農地是乙○○偷偷移轉登記到其本人
    名下，其本人也不知道乙○○為何要將土地移轉登記給其本
    人，其本人告乙○○偽造文書就是為了要撤銷所有權的移轉
    云云，均與常情有悖，難予採信。
５、參諸系爭十五筆土地中之成福段成福小段1003之2號土地係
    於87年12月11日以買賣為原因 (87年11月20日發生)，登記
    為被告所有，及1018號土地於88年3月22日以買賣為原因(88
    年1月30日發生)，登記為被告所有，該二筆土地過戶予被告
    前，土地登記謄本上土地他項權利部分，均已載明登記
    日期：87年10月21日、共同擔保地號：系爭十五筆土地（見
    臺灣板橋地方法院檢察署94年度發查字第499號影印卷第3頁
    、第4頁）。且告訴人乙○○與被告甲○○非親非故，若非
    彼此間達成某種合意，告訴人豈有無緣無故將系爭十五筆土
    地設定五百萬元高額抵押權予被告，而使上開土地價值減少
    之理。衡諸常理，足認被告對於告訴人將系爭十五筆土地設
    定抵押權予被告之事，應屬知情。被告辯稱其不知情云云，
    顯不足採信。
６、綜上所述，被告甲○○明知乙○○將系爭十五筆土地設定抵
    押權予其，明知其本人有授權乙○○辦理系爭四筆農地之移
    轉登記及自耕能力證明申請事宜，竟向檢察官誣指乙○○未
    經其本人授權而持偽造之文書向行政機關辦理上開申請，而
    犯有行使偽造私文書及使公務員登載不實罪等情，已見前述
    ，可見被告確有誣告之犯行應堪認定。
(三)辯護意旨雖另以：１、臺北縣三峽鎮公所委託石門鄉公所就
    系爭四筆農地實地會勘時，並未副知被告；嗣三峽鎮公所通
    知被告會勘時間、地點時，又係以平信寄發通知，不能證明
    被告確有收受該通知，且該次會勘係乙○○到場，於會勘紀
    錄上簽「乙○○代」，但未附委任狀，顯非合理；２、再就
    本件自耕能力證明申請書上之申請人欄記載為甲○○，代理
    人欄則記載乙○○並劃掉一事，乙○○證稱係其送件時，三
    峽鎮公所收發處人員指示其將代理人欄之記載劃掉；證人曾
    國政則證稱係其本人收件後，發現欠缺委任狀，通知乙○○
    前來鎮公所將代理人欄之記載劃掉，二人所證頗有出入，顯
    見乙○○之指訴應不可採；３、證人即告訴人乙○○於原審
    審理中，就本件自耕能力證明係其本人或被告甲○○前往鎮
    公所領取，或由鎮公所寄發等情，答以不知情，顯係心虛，
    有所隱瞞云云。惟查：(１)本件系爭四筆農地之移轉登記及
    申請自耕能力證明等事係發生於88年間，距今已逾五年，就
    相關行政事務之細節本即難求當事人均有詳細之記憶，且被
    告與乙○○間之土地移轉事件及糾紛多達十餘筆，非僅本案
    一端各等情，為被告所自承，是本件證人乙○○與證人曾國
    政所為證言縱於細節上有所出入，亦不影響前揭事證之推理
    及認定。(２)至本件證人曾國政固曾於原審審理中證稱：伊
    於收受本件系爭四筆農地之自耕能力證明申請書時，發現申
    請人為甲○○，代理人為乙○○，但沒有附委任狀，因為伊
    曾承辦多件乙○○之申請案，乃打電話給乙○○通知其前來
    ，乙○○來了之後就將代理人欄「乙○○」等字劃掉，並取
    出「甲○○」之印文蓋於劃掉的地方云云。惟查：本件系爭
    四筆農地之申請上申請人欄係記載「甲○○」，並載有電話
    「00000000」；代理人欄則係記載「乙○○」，而代理人之
    電話欄為空白，並未為任何記載，是本件證人曾國政於收件
    後既未見附有委任狀，衡情自應係依該申請書記載之電話「
    00000000」通知申請人即被告甲○○，方屬合理；況且被告
    自87年起即擔任三峽鎮竹崙里里長，亦有多件土地案件經三
    峽鎮公所受理在案，證人曾國政既屬三峽鎮公所之公務員，
    對被告自應有所認識，豈有捨近求遠另行找尋乙○○之電話
    以聯絡乙○○前往處理之理。從而，本件證人曾國政前揭所
    證應係因年深日久記憶混淆所致，尚非得據此指摘證人即告
    訴人乙○○之證言全非可採。(３)再者，本件石門鄉公所實
    地會勘系爭四筆農地之耕作現況，雖未經被告甲○○出席，
    而係僅由乙○○出席，且確未檢具委任狀。惟此僅屬行政上
    之輕微疏失，不影響自耕能力之認定，此由三峽鎮公所收受
    石門鄉公所會勘紀錄後，亦未要求補正委任狀，即予核發自
    耕能力證明一節即可得知。是自難僅憑乙○○參與石門鄉公
    所實地會勘時未檢具被告之委任狀此一行政上輕微瑕疵，即
    遽行推論乙○○有隱瞞被告、偷取通知、或偽造文書之事實
    。(４)綜上說明，本件辯護意旨以證人間就多年前事件之細
    節所為證言有稍許出入及行政機關作業之些微瑕疵等情為由
    ，即率認告訴人乙○○所言顯係心虛、隱瞞實情云云，尚非
    可採。
 (四)本件被告甲○○告訴乙○○偽造文書案件，前經板橋地方
     法院檢察署檢察官以93年度偵字第8952號為不起訴處分後
     ，被告甲○○提起再議，雖經臺灣高等法院檢察署以93年
     度上聲議字第3072號命令發回續行偵查，並經板橋地方法
     院檢察署檢察官以93年度偵續字第324號續行偵查後提起公
     訴，惟前揭發回續行偵查命令要旨及檢察官續行偵查後所
     起訴之事實，係指本件被告甲○○與告訴人乙○○二人就
     系爭四筆農地實際上並無買賣之事實，竟共同向地政機關
     以買賣為原因辦理所有權移轉登記，因認本件被告甲○○
     與告訴人乙○○有共同使公務員登載不實之罪嫌。惟上開
     起訴部分縱認屬實，亦無解於本件被告甲○○誣指乙○○
     未經其同意，即偽造申請書向地政機關為自耕能力證明之
     核發及所有權移轉登記等犯罪事實，是上開偵查案件之起
     訴與前揭認定被告甲○○誣告之犯罪事證並無扞格，附此
     敘明。
 (五)綜上調查，本件事證明確，被告犯行堪予認定。至證人陳
     慶龍（即原石門鄉公所派遣參與本件系爭四筆農地實地會
     勘之人員）於原審審理中，就相關問題均答稱不記憶，自
     無從憑為有利被告之認定，亦對前開認定之事實不生影響
     ，附此說明。
三、核被告意圖使告訴人乙○○受刑事處分，向該管公務員即檢
    察官誣告，所為係犯刑法第169條第1項之罪。如事實一 (
    一)之事實，雖未經檢察官提起公訴，因與起訴部分，有實
    質上一罪之關係，為起訴效力所及，是一併審理。原審認被
    告事證明確，予以論罪科刑，固非無見，惟原審漏未審及被
    告另有誣告如事實一 (一)，與本件有實質上一罪關係之事
    實，自有未當，被告上訴否認犯罪，檢察官上訴認原審量刑
    過輕，雖均無理由，惟原審既有上述不當之處，應予撤銷改
    判。爰審酌被告因與告訴人乙○○發生土地糾紛，不思尋求
    正常法律程序救濟，竟意圖使乙○○受刑事處分，濫行告訴
    乙○○有行使偽造私文書及使公務員登載不實之犯行，不僅
    使告訴人乙○○受刑事偵查之煩擾，致乙○○蒙受遭司法訴
    追之危險，亦嚴重浪費國家司法資源；被告欲以欺騙國家偵
    查機關之方式遂行其私人不義之目的，所生危害不輕，其犯
    罪之動機、目的、手段均非可取；暨被告犯罪後又飾詞狡辯
    ，態度顯屬不佳等一切情狀，量處如主文第2項所示之刑，
    以資懲儆。
據上論斷，應依刑事訴訟法第369條第1項前段、第364條、第299
條第1項前段，刑法第169條第1項，判決如主文。
本案經檢察官蔡薰慧到庭執行職務。
中    華    民    國    95    年    4     月    6    日
                  刑事第十二庭  審判長法  官  蔡永昌
                                      法  官  施俊堯
                                      法  官  張正亞
以上正本證明與原本無異。
如不服本判決，應於收受送達後十日內向本院提出上訴書狀，其
未敘述上訴之理由者並得於提起上訴後十日內向本院補提理由書
（均須按他造當事人之人數附繕本）。
                                      書記官  鄭信昱
中    華    民    國    95    年    4     月    6     日
附錄：本案論罪科刑法條全文
中華民國刑法第169條第1項
意圖他人受刑事或懲戒處分，向該管公務員誣告者，處 7 年以下
有期徒刑。
意圖他人受刑事或懲戒處分，而偽造、變造證據，或使用偽造、
變造之證據者，亦同。


司法院資訊處製作；財團法人民間司法改革基金會備份。
